【裁判字號】    98,台上,2464
【裁判日期】    980507
【裁判案由】    誣告
【裁判全文】
最高法院刑事判決            九十八年度台上字第二四六四號
上  訴  人  甲○○
選任辯護人  林國漳律師
上列上訴人因誣告案件，不服台灣高等法院中華民國九十五年九
月十九日第二審判決（九十五年度上訴字第二七五八號，起訴案
號：台灣宜蘭地方法院檢察署九十三年度偵字第一三三二號），
提起上訴，本院判決如下：
    主  文
原判決撤銷，發回台灣高等法院。
    理  由
本件原判決認定上訴人甲○○有其事實欄一、二所載之誣告犯行
，因而撤銷第一審諭知上訴人無罪之判決，改判論上訴人以意圖
他人受刑事處分，向該管公務員誣告罪，量處有期徒刑七月，緩
刑五年；固非無見。
惟查：(一)、除有特別規定外，已受請求之事項未予判決，或未受
請求之事項予以判決者，其判決為當然違背法令，刑事訴訟法第
三百七十九條第十二款定有明文。又檢察官對被告提起公訴後，
法院若認為不能證明被告有公訴意旨所指之犯罪事實，或認公訴
意旨所指之事實有錯誤或與犯罪構成要件不該當而不成立犯罪者
，仍應就該部分加以判決（例如判決無罪，或基於審判不可分關
係就該部分「不另為無罪之諭知」）。若僅於判決內說明起訴事
實有錯誤或不成立犯罪之理由，而未依法就該部分加以判決者，
仍難謂法院已就該起訴之事實加以審判，自有已受請求之事項而
未予判決之當然違背法令。本件檢察官起訴意旨指上訴人意圖使
蕭惠真、陳兆明受竊盜及偽造有價證券罪之刑事處分，先於民
國九十二年三月二十九日下午四時五十五分許，以怡興科技有限
公司（下稱怡興公司）遭竊為由向宜蘭縣警察局羅東分局公正派
出所（下稱公正派出所）報案，再於同年月三十一日前往玉山
商業銀行羅東分行（下稱玉山銀行）將如原判決附表一編號一至
六號、八號（共七張）及原判決附表二所示之支票（共七張）掛
失止付等情，因認上訴人就前述、所為均涉犯刑法第一百六
十九條第一項之誣告罪嫌。原判決對於部分之犯罪事實，雖於
理由內說明：「上訴人係於九十三年四月二十七日始向檢察官指
明告訴蕭惠真、陳兆明竊盜、偽造有價證券之犯罪事實及表示希
望訴追之意思。故公訴人認上訴人於九十二年三月二十九日十六
時五十五分，已向公正派出所警員指明告訴蕭惠真、陳兆明竊盜
、偽造有價證券之犯罪事實及表示希望訴追之意思，容有未洽」
、「公訴意旨雖誤以上訴人此部分誣告之時間地點為九十二年三
月二十九日十六時五十五分，以怡興公司遭竊為由向公正派出所
報案，然此部分錯誤，業已敘明理由於前」云云（見原判決第八
頁第十九至二十四行，第二十二頁第十七至二十行）。但並未就
部分起訴事實加以判決（即諭知無罪，或基於審判不可分關係
就該部分「不另為無罪之諭知」），依上說明，自有已受請求之
事項而未予判決之當然違背法令。(二)、被告以外之人於審判外之
言詞或書面陳述（即學理上所稱之「傳聞證據」），依刑事訴訟
法第一百五十九條第一項規定，原則上並無證據能力，僅在法律
有特別規定時，亦即符合同法第一百五十九條之一至第一百五十
九條之五所規定之情形時，始例外賦予其證據能力。故法院若欲
採用被告以外之人於審判外之陳述作為證據者，必須先審酌該項
審判外之陳述，是否符合同法第一百五十九條之一至第一百五十
九條之五所規定之情形，而得以例外認其具有證據能力，經確認
該項審判外之陳述具有證據能力後，除被告捨棄對該等被告以外
之人行使對質或詰問之權利外，應傳喚其到庭依法進行交互詰問
程序，以使被告及其辯護人有對該被告以外之人對質或詰問之機
會，並須於判決內具體說明其憑以認定該項審判外陳述如何具有
傳聞法則例外情形之理由，始得採為被告犯罪之證據，否則即有
判決不適用法則及理由不備之違法。原判決理由雖謂：「本件認
定事實所引用本件卷內所有卷證資料（包含人證與文書證據、物
證等證據），並無證據證明係公務員違背法定程序所取得，又本
件被告以外之人於審判外之陳述，亦無刑事訴訟法第一百五十九
條之一至之三所規定之不得作為證據之情形，且卷內之文書證據
亦無同條之四之顯有不可信之情況與不得作為證據之情形，則依
同條至同條之五之規定，本件認定事實所引用之本件卷證所有證
據（包含人證與文書證據、物證等證據），均認為有證據能力」
云云（見原判決第四頁倒數第十三至五行）。但並未指出其所謂
「本件被告以外之人於審判外之陳述」，究係指何人在何處所為
之陳述？暨所稱「本件卷內所有文書證據及物證」，究係指何項
名稱、內容之文書及證物？亦未具體敘明該「被告以外之人於審
判外之陳述」，究竟如何符合同法第一百五十九條之一至同條之
五所規定之例外情形，而得認其具有證據能力，復未說明上訴人
有無捨棄對該「被告以外之人」行使對質詰問之權利，暨原審或
第一審曾否傳喚該「被告以外之人」到庭與上訴人及其辯護人踐
行交互詰問程序，僅籠統謂本件被告以外之人於審判外之陳述，
並無同法第一百五十九條之一至之三所規定之不得作為證據之情
形，而卷內文書證據亦無同條之四之顯有不可信之情況與不得作
為證據之情形，遽認均具有適法之證據能力，依上說明，自有判
決不適用法則及理由不備之違法。(三)、本件檢察官起訴意旨認上
訴人前揭部分之犯罪事實，係涉犯刑法第一百六十九條第一項
之誣告罪嫌，原判決認上訴人該部分所為係犯同法第一百七十一
條第一項之未指定犯人誣告罪（見原判決第二十一頁第十六至二
十二行），但並未說明此部分應否適用刑事訴訟法第三百條之規
定變更起訴法條，自有理由不備之可議。又原判決認定上訴人前
揭部分所為係犯同法第一百七十一條第一項之未指定犯人誣告
罪，並認上訴人於九十三年四月二十七日，向檢察官誣告被害人
蕭惠真、陳兆明涉犯竊盜、偽造有價證券罪部分，係犯同法第一
百六十九條第一項之誣告罪。是上訴人所犯二罪，其法條及罪名
不同，且刑度亦有輕重之分（前者為輕，後者為重）。原判決並
未詳予剖析論述上訴人所犯上述二種輕重不同之罪名間究竟具有
何種關係（如吸收、牽連、想像競合或單純、實質一罪等關係）
，僅籠統謂上訴人係基於單一誣告之決意，接續而為二次誣告行
為，應只成立一個普通誣告罪云云（見原判決第二十二頁倒數第
八至七行），亦嫌理由不備。以上或為上訴意旨所指摘，或為本
院得依職權調查之事項，應認有撤銷原判決發回更審之原因。
據上論結，應依刑事訴訟法第三百九十七條、第四百零一條，判
決如主文。
中    華    民    國  九十八  年    五    月    七    日
                      最高法院刑事第八庭
                          審判長法官  洪  文  章
                                法官  王  居  財
                                法官  郭  毓  洲
                                法官  黃  梅  月
                                法官  邱  同  印
      本件正本證明與原本無異
                                      書  記  官
中    華    民    國  九十八  年    五    月   十一   日
                                                      K


司法院資訊處製作；財團法人民間司法改革基金會備份。
